臺灣臺北地方法院民事判決　　　　　　　　　　　　九十二年度訴字第五二九三號
　　原　　　告　甲○○
　　訴訟代理人　黃俊六律師
　　被　　　告　丙○○
　　訴訟代理人　方裕元律師
右當事人間請求清償債務等事件，本院於中華民國九十三年四月二十八日言詞辯論終
結，判決如左：
    主      文
被告應給付原告新台幣壹佰伍拾萬伍仟貳佰陸拾柒元，及其中新台幣壹佰貳拾貳萬
捌仟貳佰壹拾肆元自民國九十二年十二月四日起至清償日止，按年息百分之五計算之
利息。
訴訟費用由被告負擔。
本判決於原告以新台幣伍拾壹萬元為被告供擔保後，得假執行。但被告如以新台幣壹
佰伍拾萬伍仟貳佰陸拾柒元為原告預供擔保，得免為假執行。
    事實及理由
一、按訴狀送達後，原告不得將原訴變更或追加他訴。但擴張或減縮應受判決事項之
    聲明者，不在此限，民事訴訟法第二百五十五條第一項第三款定有明文。本件原
    告原起訴請求被告給付新台幣（下同）一百八十六萬三千二百一十四元及自起訴
    狀繕本送達翌日起（即民國九十二年十一月十七日）之法定遲延利息，嗣先將訴
    訟標的金額擴張為二百三十二萬九千零一十七元後又將請求之訴訟標的金額減縮
    為一百五十三萬五千二百六十七元及其中一百二十二萬八千二百一十四元自九十
    二年十二月四日起計算之法定遲延利息，依前開規定，自應准許。
二、原告主張：被告自八十六年四月三十日起至同年十月十日止，向原告借貸共計一
    百八十六萬三千二百一十四元，其中有兩張面額各七萬五千元之支票（支票號碼
    為ＡＴ0000000、ＡＴ0000000），被告未向銀行兌現，應予扣除
    外，被告之借款金額為一百七十一萬三千二百一十四元，此期間被告曾償還四十
    八萬五千元，因此被告尚積欠原告一百二十二萬八千二百一十四元。此借款屬應
    付利息之債務，原告請求前五年（自八十七年十二月四日至九十二年十二月三日
    止）之利息，依法定利率週年利率為百分之五計算，被告應付利息為三十萬七千
    零五十三元，爰依據消費借貸之法律關係，訴請被告清償借款及法定遲延利息等
    語。並聲明：(一)被告應給付原告一百五十三萬五千二百六十七元，及其中一百二
    十二萬八千二百一十四元自九十二年十二月四日起至清償日止，按年息百分之五
    計算之利息；(二)願供擔保請准宣告假執行。
三、被告則以：伊僅積欠八十六年八、九、十月份四筆借款，共計四十八萬七千六百
    二十元，其餘借款業已清償完畢等語，資為抗辯。並聲明：(一)原告之訴及假執行
    聲請均駁回；(二)願供擔保請准宣告免為假執行。
四、查，原告係為被告姊夫，被告從八十三年十月十日起即向被告借票使用，張數多
    達一百零三張。又被告前分別於八十六年三月十三日、八十六年三月二十八日、
    八十六年四月二十五日、八十六年五月九日、八十六年七月十日向原告借用二十
    一張支票使用，支票號碼及票面金額均詳如附件一所示，其中除發票日期記載為
    八十六年五月三十一日、同年六月五日、支票號碼為0000000、0000
    000金額均為七萬五千元之支票二張，並未經他人提示付款外，其餘部分之支
    票均遭他人提示並由原告付款等情，業據原告提出付款簽收簿為證，且為被告所
    不爭執，自堪信此部分事實為真。
五、得心證之理由：
    被告既以前詞置辯，故本件之主要爭點即在兩造間是否成立消費借貸契約及被告
    借款返還請求權是否經被告清償而消滅。現就本件之爭點析述如后：
（一）關於兩造間是否成立消費借貸契約之爭點部分：
      按貸與人以支票支付借款，於支票未兌現前，難謂借用人因此獲得與現實上為
      金錢授與相同之經濟上利益，故就該金額之範圍內，不能認為有消費借貸之成
      立。查，本件原告起訴時原訴請被告給付所借用之二十一張支票共計一百八十
      六萬三千二百一十四元，但經被告辯稱關於發票日期記載為八十六年五月三十
      一日、同年六月五日、支票號碼為0000000、0000000金額均為
      七萬五千元之支票二張，並未經他人提示付款外，揆諸前揭說明，自應認兩造
      間此部分並未成立消費借貸契約，原告嗣後亦將此部分之請求撤回並減縮其訴
      之聲明，至於如附件一其餘十九張支票，均已兌現，即應認定兩造間成立消費
      借貸契約。
（二）關於被告是否就本件原告起訴請求之借款部分已為部分清償，而使原告之借款
      返還請求權消滅部分：
      按請求履行債務之訴，原告就其所主張債權發生原因之事實，固有舉證之責任
      ，若被告自認此項事實而主張該債權已因清償而消滅，則清償之事實，應由被
      告負舉證之責任，此觀民事訴訟法第二百七十七條之規定自明。最高法院二十
      八年上字第一九二○號判例著有明文參照。被告以其就原告起訴請求之金額業
      已清償置辯，自應由其就此有利於己之事實舉證責任。被告雖辯稱：其係以電
      匯或現金交付之方式支付票款，因基於互信未索取收據，而由被告之姐姐即原
      告之妻乙○○，視發票人為原告抑或訴外人昕竑企業有限公司（下稱昕竑公司
      ），分別於其個人或昕竑公司之現金收支簿上，註記每筆借票之清償記錄，並
      聲請訊問證人乙○○及命其提出現金收支簿作為被告業已清償借款之證明方法
      。然查：
    １被告雖以乙○○曾在原告訴請訴外人蔡真理（即被告之妻）清償借款之另案中
      提出帳冊為由，主張有其所稱之帳簿存在云云。然證人乙○○已於九十三年三
      月三十一日到庭證稱，關於本件之借款並無被告所稱之帳冊（即現金收支簿）
      。被告既無法證明確實有其所主張之帳冊存在，自難認原告有提出該文書義務
      。故被告依據民事訴訟法第三百四十五條第一項之規定，抗辯本院應以原告無
      正當理由不從提出文書之命逕自審酌情形認被告關於該之主張或依該文書應證
      之事實為真實云云，即非可取。
    ２被告於八十六年三月十三日、八十六年三月二十八日、八十六年四月二十五日
      所借之十二張支票，總共金額一百萬五千元，原告於均未獲清償之情形下，復
      於八十六年五月九日及八十六年七月十日，分別再次借予被告總共金額八十六
      萬零七百一十四元之九張支票，原告顯有冒著損失持續擴大之風險。然查，原
      告係因被告一再表示會清償之前之款項及其所承包工程之負責人會協助其處理
      財務問題，故繼續將支票借予被告使用，且因原告本身亦為公司負責人為維護
      自身債信，即便被告並未依約清償借款後，仍繼續兌現其所開立之支票等情，
      業據證人乙○○到庭證述明確（見本院卷第九十一頁）。足見原告係基於與被
      告間之親誼或經其評估被告資力、還款能力後，始於被告前借款已屆清償期並
      未如期清償時，仍繼續借款予被告，故尚難僅據原告有持續借款予被告之事實
      ，即認定被告前所借用之款項均已清償。
    ３被告復提出所執之八十六年三月二十一日、八十六年四月十日、八十六年四月
      二十一日，金額分別為一萬元、四十四萬四千元、一萬元之三張匯款存查單為
      證，辯稱已償還其於八十六年三月十三日、八十六年三月二十八日、八十六年
      四月二十五日向原告所借之十二張支票中之部分金額云云。然查，本件原告起
      訴請求之各筆借款，係發票日記載於八十六年四月三十日以後之遠期支票，而
      支票未兌現前，兩造間之消費借貸契約並未成立已如前述，被告自無清償尚未
      發生之借款情事之可能，故自應認被告所提出之前開匯款單據係清償八十六年
      四月三十日以前之債務，與本件無涉，從而上開匯款單據並不足以據為有利於
      被告之認定。
（三）綜上，被告既無法證明其有清償本件借款之情形，從而，原告依據消費借貸之
      法律關係，訴請被告給付一百五十三萬五千二百六十七元及其中一百二十二萬
      八千二百一十四元自九十二年十二月四日起至清償日止之法定遲延利息，為有
      理由，自應准許。
六、兩造陳明願供擔保請為宣告假執行或免為假執行，經核均與規定相符，爰分別酌
    定相當之擔保金額予以宣告。
七、因本案事證已臻明確，兩造其餘主張陳述及所提之證據，核與判決結果不生影響
    ，均毋庸再予審酌，附此敘明。
八、訴訟費用負擔之依據：民事訴訟法第七十八條，判決如主文。
中　　　華　　　民　　　國　　九十三　　年　　　五　　　月　　三十一　　日
                                          民事第四庭法      官 黃柄縉
右為正本係照原本作成
如對本判決上訴，須於判決送達後廿日內向本院提出上訴狀
中　　　華　　　民　　　國　　九十三　　年　　　六　　　月　　一　    　日
                                                    法院書記官 楊湘雯
附錄：
民事訴訟法第三百九十二條
法院得宣告非經原告預供擔保，不得為假執行。
法院得依聲請或依職權，宣告被告預供擔保，或將請求標的物提存而免為假執行。
依前項規定預供擔保或提存而免為假執行，應於執行標的物拍定、變賣或物之交付前
為之。
